【裁判字號】    98,財管,6
【裁判日期】    980304
【裁判案由】    指定遺產管理人
【裁判全文】
臺灣高雄地方法院民事裁定               98年度財管字第6號
聲  請  人  財政部臺灣省南區國稅局
法定代理人  甲○○
上聲請人聲請指定被繼承人乙○○之遺產管理人事件，本院裁定
如下：
    主  文
選任財政部國有財產局臺灣南區辦事處為被繼承人乙○○（男，
民國○○年○月○○○日生，身分證統一編號：Ｚ000000
000號）之遺產管理人。
程序費用新臺幣壹仟元由被繼承人乙○○之遺產負擔。
    理  由
一、按「繼承開始時，繼承人之有無不明者，由親屬會議於1 個
    月內選定遺產管理人，並將繼承開始及選定遺產管理人之事
    由，向法院報明。」、「無親屬會議或親屬會議未於前條所
    定期限內選定遺產管理人者，利害關係人或檢察官，得聲請
    法院選任遺產管理人，並由法院依前項規定為公示催告。」
    、又「先順序繼承人均拋棄其繼承權時，由次順序之繼承人
    繼承，其次順序之繼承人有無不明或第四順序之繼承人均拋
    棄其繼承權者，準用關於無人承認繼承之規定。」，民法第
    1177條、第1178條第2 項、第1176條第6 項分別定有明文。
二、聲請意旨略以：緣被繼承人乙○○於民國97年2 月25日死亡
    ，生前最後設籍：高雄縣鳥松鄉松埔北巷9 之23號。經查，
    被繼承人遺有土地4 筆，依公告現值總計新臺幣（下同）10
    ,125,500 元 ，及東和鋼鐵企業股份有限公司之股票、國泰
    世華商業銀行之存款等，惟其繼承人均已拋棄繼承權或死亡
    ，亦無親屬會議為其選定遺產管理人，是聲請人基於利害關
    係人之地位，狀請本院依法選任財政部國有財產局臺灣南區
    辦事處為本件遺產管理人等語。
三、經查：
  (一)聲請人主張前揭事實，業據其提出拋棄繼承權聲明狀、全戶
    戶籍資料查詢清單、死亡證明書、繼承系統表、本院97年6
    月3 日雄院高97繼勵字第1435號准予備查通知、本院97年6
    月2 日雄院高97繼勵字第1811號准予備查通知、授權書、被
    繼承人之除戶謄本、戶籍謄本、財政部臺灣省南區國稅局96
    年度綜合所得稅各類所得清單、土地謄本、元大證券股份有
    限公司函、國泰建設股份有限公司函、味全食品工業股份有
    限公司函、枋山股份有限公司函、國泰世華商業銀行函、玉
    山銀行高雄分行函、中國信託商業銀行股份有限公司函、聲
    請人高雄縣分局函、台証綜合證券股份有限公司高雄分公司
    函、臺灣集中保管結算所股份有限公司函等件影本各1 份為
    證，並經本院依職權調取本院97年度繼字第1811號、1435號
    拋棄繼承權卷宗核閱屬實，堪信為真實。
  (二)聲請人既對被繼承人乙○○有債權存在，為其債權人，自應
    屬利害關係人無訛。又被繼承人乙○○之繼承人均已依法拋
    棄繼承權，有上開本院97年6 月3 日雄院高97繼勵字第1435
    號准予備查通知、本院97年6 月2 日雄院高97繼勵字第1811
    號准予備查通知附卷足憑；復查無其他合法繼承人存在，揆
    諸前揭規定，被繼承人乙○○之遺產自應準用關於無人承認
    繼承之規定，參以其親屬會議並未於死亡發生之日起1 個月
    內為其選定遺產管理人並呈報本院，是聲請人以利害關係人
    之地位，向本院聲請選任被繼承人乙○○之遺產管理人，自
    屬有據。
  (三)本院審酌：被繼承人乙○○前揭現存之合法繼承人既均已依
    法拋棄繼承，本無義務就其遺產再為管理，且由渠等既已行
    使法律所賦予之拋棄繼承權，可知顯已不願再與被繼承人乙
    ○○之遺產有何糾葛；況擔任遺產管理人，主要係彙整被繼
    承人之財產，踐行被繼承人債權、債務之確認，並作適法合
    理之分配，此須熟悉相關法律程序進行遺產處分，據此，鑑
    於具備律師身分之人應為適任人選，惟本院自高雄律師公會
    願意擔任法院遺產管理人之律師名單中徵詢後，無律師願任
    本件遺產管理人。
  (四)按遺產管理事件具有公益性質，依民法第1185條之規定，無
    人繼承之遺產，於清償債權、交付遺贈物後，如有賸餘歸屬
    國庫，從而無人繼承之遺產若有賸餘，終歸國家所取得，反
    觀不論遺產有無賸餘，均與已拋棄繼承之人無涉，是職司國
    有財產管理之機關擔任該等遺產之遺產管理之人自屬適宜。
    而被繼承人之遺產，於遺產管理人完成清償債權並交付遺贈
    物等清算程序前，是否有賸餘，尚無從知悉，又縱無賸餘，
    惟因被繼承人遺有不動產，遺產管理人墊付之管理費用及報
    酬，於遺產處分時仍可優先分配歸墊，故由國有財產管理機
    關擔任被繼承人之遺產管理人，國庫亦不致因墊付費用而受
    損害，況國有財產管理機關與被繼承人間無利害關係，就遺
    產管理之有關法律程序亦相當熟悉，具有相當之專業能力足
    以勝任管理職務，由其擔任遺產管理人，既不致對其造成過
    重之負擔，且可使被繼承人之遺產儘速分配確定，即令本件
    管理費用終無法由遺產歸墊，亦應認係國有財產局於此種情
    況下所不得不為之行政服務，難謂利用全民資源處理私務。
    再者，司法院74年10月15日（七四）院台廳一字第０五七八
    六號函，僅表明盡量不宜選任財政部國有財產局，惟此函僅
    供法院斟酌，並非為不得選任之依據，故不得執為拒絕擔任
    遺產管理人之論據。是以本院認宜選任財政部國有財產局臺
    灣南區辦事處為被繼承人乙○○之遺產管理人。
四、依非訟事件法第157條、第24條第1 項，裁定如主文。
中    華    民    國    98    年     3    月     4    日
                  家事法庭  司法事務官  任士慧
如對本裁定抗告，須於裁定送達後10日之不變期間內，向本院提
出抗告狀，並繳納抗告費新臺幣1,000元。
中    華    民    國    98    年    3     月    4     日
                                書記官  徐錦純


司法院資訊處製作；財團法人民間司法改革基金會備份。
